【裁判字號】    99,上訴,919
【裁判日期】    991125
【裁判案由】    毒品危害防制條例
【裁判全文】
臺灣高等法院臺南分院刑事判決         99年度上訴字第919號
上  訴  人
即  被  告  蔡文進
指定辯護人  本院公設辯護人  郭忠生
上列上訴人因毒品危害防制條例案件，不服臺灣臺南地方法院99
年度訴字第625號中華民國第一審判決（起訴案號：臺灣臺南地
方法院檢察署98年度偵字第13027號），提起上訴，本院判決如
下：
    主  文
上訴駁回。
    事  實
一、蔡文進曾於民國90年間因違反槍砲彈藥刀械管制條例案件，
    經臺灣高雄地方法院以91年度訴字第1575號分別判處有期徒
    刑1年4月，併科罰金銀元4萬元及有期徒刑1年6月，併科罰
    金銀元4萬元，應執行有期徒刑2年8月，併科罰金銀元7萬元
    確定，於95年10月25日因縮短刑期假釋出監，並於96年3月
    24日因假釋付保護管束期滿執行完畢。竟仍不知悔改，明知
    安非他命為毒品危害防制條例第2條第2項第2款所列管之第
    二級毒品，非經許可，不得持有、販賣，竟意圖營利，基於
    販賣安非他命之意思，先於97年12月10日下午1、2時許，在
    臺南縣仁德鄉某處，以其持用之序號為0000000000000000號
    之行動電話搭配0000000000號行動電話門號，與陳良安所持
    用之0000000000號行動電話聯繫交易安非他命之數量及地點
    後，於同日下午3時許，在國道中山高速公路路竹交流道附
    近，以新臺幣（下同）2,000元之價格，販賣第二級毒品安
    非他命1包予陳良安，並當場收取2,000元。
二、案經臺南市警察局移送臺灣臺南地方法院檢察署檢察官偵查
    起訴。
    理  由
壹、證據能力部分
一、按被告以外之人於偵查中向檢察官所為之陳述，除顯有不可
    信之情況者外，得為證據，刑事訴訟法第159條之1第2項定
    有明文。被告以外之人(包括證人、鑑定人、告訴人、被害
    人及共同被告等），向檢察官所提之書面陳述，性質上均屬
    傳聞證據，惟現階段刑事訴訟法規定檢察官代表國家偵查犯
    罪、實施公訴，依法其有訊問被告、證人及鑑定人之權，證
    人、鑑定人且須具結，而實務運作時，檢察官偵查中向被告
    以外之人所取得之陳述，原則上均能遵守法律規定，不致違
    法取供，其可信度極高，職是，被告以外之人前於偵查中已
    具結而為證述，除反對該項供述得具有證據能力之一方，已
    釋明「顯有不可信之情況」之理由外，即不宜遽指該證人於
    偵查中之陳述不具證據能力。本件證人陳良安於偵查中在檢
    察官前所為之陳述，已經依法具結，另被告及辯護人復未曾
    提及檢察官在偵查時有何不法取供致上開證人證詞顯有不可
    信之情事，是證人陳良安於偵查中之證述，自有證據能力。
二、次按有事實足認被告或犯罪嫌疑人犯有最輕本刑為3年以上
    有期徒刑之罪，並危害國家安全或社會秩序情節重大，而有
    相當理由可信其通訊內容與本案有關，且不能或難以其他方
    法蒐集或調查證據者，得發通訊監察書。又前項通訊監察書
    ，偵查中由檢察官依司法警察機關聲請或依職權以書面記載
    第11條之事項，並敘明理由、檢附相關文件，聲請該管法院
    核發。通訊保障及監察法第5條第1項第1款、第2項定有明文
    。查卷附之通訊監察譯文，係臺灣臺南地方法院檢察署檢察
    官指揮臺南市警察局對被告使用之行動電話進行通訊監察，
    並向原審法院聲請核發通訊監察書（見警卷第114-120頁）
    ，是該通訊監察及通訊監察譯文之取得既符合通訊保障及監
    察法規定之法定程序，為合法取得之證據。復經本院踐行證
    據調查之法定程序，於審判期日向被告、辯護人宣讀或告以
    要旨，被告及辯護人概不否認「本案卷附相關監聽譯文之真
    實無偽」，即就「譯文所載內容與監聽側錄情節相符」一節
    俱不爭執，揆諸上開說明，此監聽譯文自有證據能力。又被
    告另以：本件通訊監察結束後，監察機關未通知伊本人，其
    程序有違法律規定云云。經查，本件卷內雖無通訊監察結束
    時，執行機關通知被監察人之資料，然通訊保障及監察法第
    15條第1項規定，執行機關於監察結束時，應即請通訊監察
    書核發人許可後，通知受監察人。但有妨害監察目的之虞或
    不能通知者，經通訊監察書核發人許可後，不在此限。依其
    立法理由說明係：「為使通訊監察透明化，免除人民疑慮，
    執行機關應於通訊監察結束時，通知被監察人。如其通知有
    妨害通訊監察目的之虞或事實上不能通知者，因其不宜通知
    或無從通知，爰設第1項但書規定。」則此一通訊監察結束
    事後通知受監察人之程序，目的既在使受監察人得悉受通訊
    監察之情形，通訊監察得以透明化，則事後有無依法通知受
    監察人，顯與執行機關合法執行通訊監察所得證據之證據能
    力無涉（最高法院97年度台非字第549號判決意旨參照）。
三、末按被告以外之人（包括證人、鑑定人、告訴人、被害人及
    共同被告等）於審判外之陳述雖不符刑事訴訟法第159條之1
    至之4等4條之規定，而經當事人於審判程序同意作為證據，
    法院審酌該言詞陳述或書面陳述作成時之情況，認為適當者
    ，亦得為證據；當事人、代理人或辯護人於法院調查證據時
    ，知有刑事訴訟法第159條第1項不得為證據之情形，而未於
    言詞辯論終結前聲明異議者，視為有前項之同意，刑事訴訟
    法第159條之5定有明文。查本件判決所引下列證據，其屬於
    傳聞證據部分，除上開說明外，其餘業經檢察官、被告及辯
    護人於審理期日時均表示無意見而不予爭執，且迄至言詞辯
    論終結前亦均未聲明異議，本院審酌上開證據資料製作時之
    情況，較無人情施壓或干擾，亦無不當取供之情形，復查無
    違法不當之瑕疵，認為以之作為證據應屬適當，揆諸前開法
    律規定與說明，依刑事訴訟法第159條之5規定，認前揭證據
    資料均有證據能力。
貳、實體方面
一、訊據被告蔡文進固坦承有於上開時、地與陳良安聯繫毒品交
    易之事宜後，前往中山高速公路路竹交流道附近，向陳良安
    收取2,000元現金之事實，惟矢口否認有何販賣第二級毒品
    安非他命之犯行，辯稱：伊沒有販賣毒品給陳良安，97年12
    月10日伊打電話問陳良安要不要安非他命，只是要向陳良安
    騙錢，當天伊是去路竹交流道附近向陳良安騙取2,000元，
    但沒有交付安非他命給陳良安云云，惟查：
  (一)被告確有於上開時地，以2,000元之價格，販賣第二級毒品
    安非他命1包予陳良安之情，業據證人陳良安於原審證稱：
    伊曾向被告即「頭哥」買過1次安非他命，卷附0000000000
    號行動電話與0000000000號行動電話之通訊監察譯文是伊與
    被告的通聯。第一通電話伊問被告「有沒有工作」，實際上
    是問有沒有安非他命，被告問「你要多少」，伊說「要2張
    」，就是2,000元的意思，第二通電話被告叫伊到路竹交流
    道，伊回答好，第三通電話則是伊問被告人在那裡，被告說
    他在高速公路，快到了。伊與被告實際交易的時間、地點是
    在97年12月10日下午3時許，地點是在路竹交流道下。當天
    伊向被告購買1包2,000元的安非他命，是被告本人親自將安
    非他命交給伊並收錢。伊在偵查中有跟檢察官說交易地點是
    在路竹交流道，但是檢察官說譯文的基地台位置是在仁德交
    流道那裡，伊就沒有再講了，但實際的交易地點是路竹交流
    道附近等語明確（見原審卷第57-58頁），且證人陳良安於
    原審所為之上開證述內容，除與被告交易安非他命之正確地
    點應係在路竹交流道而非仁德交流道附近及交易時間係在97
    年12日10日而非97年12月17日外，核與其在偵查中之證述確
    有向被告購買2,000元之安非他命情節相符合。此外，並有
    原審法院所核發之0000000000000000號之行動電話序號之通
    訊監察書及被告所持用之上開行動電話搭配之0000000000號
    行動電話門號與證人陳良安所持用之0000000000號行動電話
    之下列通訊監察譯文在卷可資佐證：1.（通話時間97年12月
    10日下午1時16分58秒）證人陳良安：「頭哥，甘有工作？
    」、被告：「有啊，你要多少？」、證人陳良安：「2張啦
    。」、被告：「等一下再打給你。」、證人陳良安：「好。
    」、2.（通話時間97年12月10日下午1時59分51秒）被告：
    「你來交流道那邊。」、證人陳良安：「交流道好。」、3.
    （通話時間97年12月10日下午2時9分14秒）證人陳良安：「
    頭哥你在那裡？」、被告：「等一下我要到了。」、證人陳
    良安：「好。」（見警卷第208頁）。依上開通聯紀錄內容
    所示，被告確與證人陳良安有談及交易之標的、數量、金額
    、交易時間及地點等，且有具體交易之行動，而證人陳良安
    與被告並無仇恨之情，亦據證人陳良安證述在卷（見警卷第
    204頁），其自無誣陷之可能，足認證人陳良安上開所述信
    而有徵而可採信。雖其先前證述交易時間地點於原審之證述
    稍有不同，然仁德交流道再往南即係路竹交流道，是證人陳
    良安容有誤認之可能，況其已於原審明確指出交易地點係路
    竹交流道附近無誤，被告亦不否認其等在該處見面，是證人
    陳良安於原審所為之證述內容，應與事實相符而可採信，另
    其於偵查中證稱交易日係97年12月17日等語，然對照上開通
    聯紀錄之時間明確記載係12月10日乙節，可見其證稱係12月
    17日，應係誤記所致。證人陳良安所上開證述與被告交易毒
    品之主要事實均相同，自不得僅以細微末節有出入而否定其
    上開證述，復佐以上開通聯內容及被告亦自承於上開時間有
    至該處向證人陳良安拿取2,000元等情，相互印證，足認被
    告於上開時地確有販賣安非他命予證人陳良安之事實。
  (二)被告雖辯稱：案發當日伊撥打電話予證人陳良安係為了向證
    人陳良安騙錢，伊當日雖有去路竹交流道附近向證人陳良安
    拿2,000元，但是沒有交付安非他命，伊就離開了云云。惟
    被告於偵查中僅否認上開通訊監察譯文之內容是在與證人陳
    良安討論交易安非他命之事，然並未提及其撥打上開電話予
    證人陳良安之目的是為了向證人陳良安騙取金錢之事實，迄
    至原審及本院始以上情辯解，則其所辯是否屬實，已非無疑
    。又雖證人陳良安於原審審理時，經檢察官詰問「根據被告
    的說法，他只是要跟你騙錢，他有跟你拿錢，但是未交付安
    非他命，有何意見？」時，其改稱：被告把伊的錢拿走，說
    等一下再拿安非他命給伊，但是過了一段時間，他還是沒有
    打電話給伊，也沒有消息云云（見原審卷第59頁反面）。惟
    證人陳良安經檢察官詰問何以前後說法不一致時，又改稱：
    被告有拿一點點安非他命給伊，但是不足2,000元的量，被
    告說之後會再補足2,000元的量，但是後來沒有補給伊，伊
    就算了，也沒有撥打電話詢問被告為何未依約定補足安非他
    命云云（見原審卷第59頁反面至60頁），則縱觀證人陳良安
    於本院前後之證述內容可知，證人陳良安係於聽聞檢察官向
    其表示被告方面就本案之說辭後，始改口附和被告之辯解，
    惟經檢察官追問何以其前後說法不一致時，證人陳良安不僅
    無法為合理之解釋，甚至又改口稱被告有交付毒品，只是所
    交付的毒品份量不足云云，實難認證人陳良安上開翻異之詞
    為可採。再者，倘如證人陳良安所言，其於上開時、地交付
    被告2,000元現金後，被告並未交付或交付不足量之安非他
    命予陳良安，則衡情證人陳良安事後理應會積極與被告聯繫
    ，並向被告索討積欠之毒品，然觀諸上開被告與證人陳良安
    間之通訊監察譯文及證人陳良安之證述內容可知，證人陳良
    安與被告於97年12月10日下午1、2時許，以行動電話聯絡，
    並於同日下午3時許，在路竹交流道附近見面後，證人陳良
    安即未再與被告聯繫，又證人陳良安從該次之後即未再找過
    被告等情，亦即被告供承在卷（見本院卷第48頁），則由證
    人陳良安事後之反應，足以顯示證人陳良安於事後翻異前詞
    ，改稱未向被告拿取安非他命或僅取得少量安非他命云云，
    無非係為迴護被告之舉，委無足採。
  (三)原審辯護人雖辯稱：證人陳良安證述交易當時其係與被告第
    一次見面，且證人陳良安當時車窗僅開一小縫，證人陳良安
    無從確定被告即係與其交易之人云云。然查，被告確有於97
    年12月10日下午3時許，前往路竹交流道附近，向證人陳良
    安收取2,000元乙節，除經證人陳良安於原審證述明確，已
    詳如前述外，更據被告於原審及本院自承在卷（見原審卷第
    62頁反面至64頁、本院卷第47頁反面至48頁）），故原審辯
    護人辯稱本件無法證明當時與證人陳良安交易毒品之人係被
    告本人云云，顯非可採。
  (四)原審辯護人復以：證人陳良安於98年4月7日至警局製作筆錄
    曾採尿送驗，惟經原審函調證人陳良安之尿液鑑定報告，係
    呈現陰性反應，且由證人陳良安之前科紀錄表顯示，證人陳
    良安未曾有過不法前科，無從證明證人陳良安有施用毒品之
    惡習，可見陳良安未向被告購買毒品云云。惟查，證人陳良
    安曾於98年間因涉嫌違反毒品危害防制條例案件，經臺灣高
    雄地方法院檢察署檢察官偵查後，於98年5月25日以98年度
    偵字第15200號為不起訴處分在案，此有證人陳良安之臺灣
    高等法院被告前案紀錄表一份在卷可憑（見原審卷第28頁）
    ，另原審調閱證人陳良安於98年4月7日下午1時50分許，在
    臺南市警察局刑事警察大隊所採集之尿液檢體送驗後之鑑定
    報告，證人陳良安上開尿液檢體經長榮大學檢驗結果，雖未
    檢出有安非他命代謝物之陽性反應，有臺南市警察局刑事警
    察大隊尿液採證同意書、偵辦毒品案件委託鑑驗尿液與真實
    姓名對照表及長榮大學98年4月15日陰性報告各一件附卷可
    查（見原審卷第30至32頁），惟此充其量僅能證明證人陳良
    安於該次採尿前之96小時內未施用安非他命而已，尚難據此
    推論被告未於97年12月10日下午3時許販賣2,000元之安非他
    命予證人陳良安之事實。況且，證人陳良安係於98年4月7日
    下午1時50分許為警採集尿液檢體送驗，然此距證人陳良安
    於本件通訊監察譯文所顯示向被告購買安非他命之時間即97
    年12月10日下午2、3時許，已相隔近4個月之久，則即便證
    人陳良安向被告購買安非他命後加以施用，亦無可能在歷經
    近4個月之久後，仍自其尿液檢體檢驗出安非他命陽性反應
    ，自難以此作為有利被告之認定。
  (五)按毒品危害防制條例所規定之販賣毒品罪，雖未明示「營利
    之意圖」為其犯罪構成要件，然「販賣」一語，在文義解釋
    上當然已寓含有買賤賣貴，而從中取利之意思存在。且從商
    業交易原理與一般社會觀念而言，販賣行為在通常情形下，
    仍係以牟取利益為其活動之主要誘因與目的。又政府為杜絕
    毒品氾濫，毒害人民甚深，再三宣導民眾遠離毒品、媒體報
    導既深且廣，對於禁絕毒品之政策，應為大眾所熟悉。再政
    府對於查緝施用、轉讓及販賣毒品無不嚴格執行，且販賣毒
    品罪係重罪，若無利可圖，衡情一般持有毒品者，當不致輕
    易將持有之毒品交付他人。況販賣毒品乃違法行為，非可公
    然為之，且有其獨特之販售路線及管道，亦無公定之價格，
    復可任意增減其分裝之數量，而每次買賣之價量，亦可能隨
    時依市場貨源之供需情形、交易雙方之關係深淺、資力、對
    行情之認知、查緝是否嚴緊，及購買者被查獲時供述購買對
    象之可能性風險評估等諸般事由，而異其標準，非可一概而
    論，是販賣之利得，誠非固定，而縱使販賣之人從價差或量
    差中牟利方式雖異，其意圖營利之非法販賣行為仍屬同一。
    故本件被告雖否認販賣犯行，而無法計算其賣出安非他命所
    賺取之差價，惟參酌被告供稱與證人陳良安不太熟等語（見
    原審卷第62頁反面），是倘被告無利可圖，當不可能甘冒被
    供出來源或被檢警查緝法辦之風險，而平價或低價販賣安非
    他命予證人陳良安之理。因此，被告顯有藉此販賣安非他命
    予證人陳良安以牟利之意圖，應堪認定。
  (六)綜上所述，本件事證明確，被告販賣第二級毒品安非他命之
    事實，洵堪認定。
二、按行為後法律有變更時，適用行為時之法律，但行為後之法
    律有利於行為人時，適用最有利於行為人之法律，刑法第二
    條第一項定有明文。又比較適用最有利於行為人之法律時，
    應就罪刑有關之共犯、未遂犯、連續犯、牽連犯、結合犯以
    及累犯加重、自首減輕暨其他法定加減原因、加減例等一切
    情形，綜其全部之結果而為比較，再適用有利於行為人之法
    律處斷，且應就罪刑有關之一切情形，本於統一性及整體性
    原則，綜其全部罪刑之結果而為比較，不能割裂而分別適用
    有利益之條文（最高法院95年5月23日刑事庭第8次會議決議
    、97年台上字第2545號判決意旨參照）。查被告行為後毒品
    危害防制條例第4條業於98年5月20日修正公布，同年月22日
    施行，關於販賣第二級毒品，新法第4條第2項規定：「製造
    、運輸、販賣第二級毒品者，處無期徒刑或7年以上有期徒
    刑，得併科新臺幣1,000萬元以下罰金。」，舊法同條項則
    規定：「製造、運輸、販賣第二級毒品者，處無期徒刑或7
    年以上有期徒刑，得併科新臺幣700萬元以下罰金」，經比
    較修正前後上開條文關於罰金刑之規定，以修正前法律，較
    有利於被告。被告既無修正後毒品危害防制條例第17條第1
    、2項減輕其刑規定之適用，自應適用修正前毒品危害防制
    條例之規定。
三、按安非他命為毒品危害防制條例第2條第2項第2款所列管之
    第二級毒品，非經許可，不得持有、販賣，被告竟持之以販
    賣，故核其所為，係犯修正前毒品危害防制條例第4條第2項
    之販賣第二級毒品罪。其販賣安非他命前持有安非他命之低
    度行為，為其販賣之高度行為所吸收，不另論罪。又被告曾
    於90年間因違反槍砲彈藥刀械管制條例案件，經臺灣高雄地
    方法院以91年度訴字第1575號分別判處有期徒刑1年4月，併
    科罰金銀元4萬元及有期徒刑1年6月，併科罰金銀元4萬元，
    應執行有期徒刑2年8月，併科罰金銀元7萬元確定，於95年
    10月25日因縮短刑期假釋出監，於96年3月24日因假釋付保
    護管束期滿執行完畢之事實，此有臺灣高等法院被告前案紀
    錄表一份在卷可稽，其於受有期徒刑之執行完畢後，5年以
    內故意再犯本件有期徒刑以上之罪，為累犯，除法定刑為無
    期徒刑依法不得加重外，其餘部分應依刑法第47條第1項規
    定，加重其刑。
四、原審以被告罪證明確，因而適用修正前毒品危害防制條例第
    4條第2項、刑法第11條、第47條第1項等規定，並審酌被告
    本身亦有施用毒品之惡習，則其當知毒品對人身心戕害之嚴
    重性，且其尚屬青壯，不思努力工作賺取正當酬勞，竟販毒
    予他人牟取利益，戕害國民身心健康，並破壞社會治安，所
    為誠屬不該，且犯後猶飾詞圖卸之犯後態度，難認具有悔改
    之意，惟念其販賣毒品次數僅有1次、獲利非鉅，與坊間大
    盤販賣毒品者，情節尚有不同，兼衡其智識程度、家庭經濟
    狀況等一切情狀，量處有期徒刑8年。並敘明被告販賣第二
    級毒品安非他命所得之財物2,000元，雖未扣案，仍應依毒
    品危害防制條例第19條第1項規定宣告沒收，如全部或一部
    不能沒收時，以其財產抵償之，又該販毒所得既係金錢，自
    無追徵價額之問題（最高法院93年度台上字第2743號判決意
    旨參照）。被告持用之序號為0000000000000000號之行動電
    話搭配0000000000號行動電話門號1張，係其販賣安非他命
    之聯絡工具，已如前述，而上開行動電話及門號係被告所有
    之情，並據其供明在卷（見原審卷第64頁反面），雖未扣案
    ，惟並無證據證明業已滅失，自仍應依毒品危害防制條例第
    19 條第1項規定宣告沒收，如全部或一部不能沒收時，追徵
    其價額或以其財產抵償之。其認事用法並無不當，量刑亦稱
    妥適，被告提起上訴否認犯罪，非有理由，應予駁回。
五、據上論斷，應依刑事訴訟法第368條，判決如主文。
本案經檢察官江守權到庭執行職務。
中    華    民    國    99    年    11    月    25    日
                  刑事第五庭    審判長法  官  楊明章
                                      法  官  蔡美美
                                      法  官  黃國永
以上正本證明與原本無異。
如不服本判決應於收受送達後10日內向本院提出上訴書狀，其未
敘述上訴理由者，並得於提起上訴後10日內向本院補提理由書（
均須按他造當事人之人數附繕本）「切勿逕送上級法院」。
                                      書記官  陳淑貞
中    華    民    國    99    年    11    月    25    日

司法院資訊處製作；財團法人民間司法改革基金會備份。
